---
title: "Poročilo pri predmetu Analiza podatkov s programom R"
subtitle: "Analiza stanovanjskih razmer in opremljenosti stanovanj po občinah v Sloveniji"
author: "Enja Erker"
output:
  html_document: default
  pdf_document:
    includes:
      in_header: lib/styles.sty
    latex_engine: xelatex
#runtime: shiny
---

```{r setup, echo=FALSE, results='hide', message=FALSE, warning=FALSE}
# Če želimo nastaviti pisave v PDF-ju, odkomentiramo
# in sledimo navodilom v programu.
#source("fontconfig.r", encoding="UTF-8")

# Uvoz vseh potrebnih knjižnic
source("lib/libraries.r", encoding="UTF-8")
```

```{r rstudio, echo=FALSE, results='asis'}
# Izris povezave do RStudia na Binderju
source("lib/rstudio.r", encoding="UTF-8")
```

# Izbira teme

Tema: stanovanjske razmere in opremljenost stanovanj (po občinah v Sloveniji)

Osnovna ideja: 
-	analizirati osnovne indikatorje opremljenosti stanovanj po občinah (napeljave, prostori, površine, …) za leto 2015 (napeljave za zadnje razpoložljivo leto 2010),
-	analizirati druge indikatorje (razvoja) občin (neto plače, brezposelnost, gostota prebivalstva) za leto 2015,
-	poiskati povezave (korelacije) med izbranimi spremenljivkami za leto 2015,
-	ugotoviti medsebojne vplive (regresije) določenih spremenljivk (npr. vpliv brezposelnosti na opremljenost ali vpliv starosti prebivalstva na opremljenost) za leto 2015,
-	analizirati časovno serijo za napeljave  (2002-2008, letni podatki).

Plan dela: 
-	Razvrščanje podatkov (iskanje občin s podobnimi lastnostmi): po opremljenosti, po razmerah,
-	Predikcija (napovedovanje časovne vrste, trendi): napovedovanje razvoja opremljenosti stanovanj glede na razvitost občine, večja opremljenost <- večje neto plače, slabše/boljše razmere <– večja/manjša gostota naseljenosti občine.


# Obdelava, uvoz in čiščenje podatkov

```{r uvoz, echo=FALSE, message=FALSE, warning=FALSE, results='hide'}
source("uvoz/uvoz.r", encoding="UTF-8")
```

Oblike vhodnih podatkov:
-	Csv datoteka z različnimi ločili,
-	Excel datoteka.

Spletne strani oziroma viri podatkov:

1.	https://pxweb.stat.si/SiStatDb/pxweb/sl/20_Ekonomsko/20_Ekonomsko__19_gradbenistvo__95_arhivski_podatki__06_19071_stanov_sklad/1907104S.px/
2.	https://pxweb.stat.si/SiStatDb/pxweb/sl/10_Dem_soc/10_Dem_soc__08_zivljenjska_raven__25_STANOVANJA__02_08611-stanovanja_OBC/0861140S.px/
3.	https://www.stat.si/obcine

Podatki so v treh razpredelnicah, sprva še niso v obliki *tidy data*.

1. `napeljave` - podatki o napeljavah za vsako občino:
  - `občina` - imenska spremenljivka: ime občine (neurejen faktor, character)
  - `vodovod` - meritev: število stanovanj z vodovodom (število, integer)
  - `kanalizacija` - meritev: število stanovanj s kanalizacijo (število, integer) 
  - `električni tok` - meritev: število stanovanj z električnim tokom (število, integer)
  - `centralno ogrevanje` - meritev: število stanovanj z centralnim ogrevanjem (število, integer)
  - `kopalnica` - meritev: število stanovanj s kopalnico (število, integer)
  - `stranišče` - meritev: število stanovanj s straniščem (število, integer)
  - `kuhinja` - meritev: število stanovanj z kuhinjo (število, integer)

2. `kazalniki` - podatki o statističnih kazalniki za vsako občino:
  - `občina` - imenska spremenljivka: ime občine (neurejen faktor, character)
  - `gostota prebivalstva (preb/km2)` - meritev: gostota prebivalstva v enotah prebivalcev na kvadratni kilometer (število, numeric)
  - `povprečna mesečna neto plača (indeks)` - meritev: povprečna mesečna neto plača podana v indeksu (število, integer) 
  - `stopnja registrirane brezposelnosti (odstotek)` - meritev: stopnja registrirane brezposelnosti podana v odstotkih (število, numeric)
  - `število stanovanj (na 1000 prebivalcev)` - meritev: število stanovanj v posamezni občini, podano na 1000 prebivalcev (število, integer)

3. `pomankljivosti` - podatki o pomankljivostih stanovanj za vsako občino:
  - `občina` - imenska spremenljivka: ime občine (neurejen faktor, character)
  - `število vseh stanovanj` - meritev: število vseh stanovanj (število, integer)
  - `število stanovanj brez centralnega ogrevanja` - meritev: število stanovanj brez centralnega ogrevanja (število, integer) 
  - `število stanovanj brez vode` - meritev: število stanovanj brez vode (število, integer)
  - `število stanovanj brez elektrike` - meritev: število stanovanj brez elektrike (število, integer)
  - `število stanovanj brez priklopa na javno kanalizacijo` - meritev: število stanovanj brez priklopa na javno kanalizacijo (število, integer)

Pretvorba razpredelnic v *tidy data*

1.`napeljave`
  - poimenovanje prvega stolpca
  - izbris vrstic (občin) s pomankljivimi podatki (v konkretnem primeru NA ali z)
  - konstrukcija 'podtabel' za lažjo kasnejšo analizo (izbira le nekaterih stolpcev, sprememba character -> numeric)
  - zružitev podatkov glede na leto, število in tip podatka
  - filtriranje v posamezne podtabele (vodovod, kanalizacija, centralno ogrevanje, električni tok, stranišče, kuhinja, kopalnica)

2.`kazalniki`
  - poimenovanje stolpcev
  - izbris zadnjih dveh stolpcev, ki jih ne potrebujem
  - izbris podvojenih občin
  - združitev glede na tip podatka in število

4.`pomankljivosti`
  - poimenovanje stolpcev
  - izbris zadnjih 20 vrstic z nepomembnimi podatki
  - združitev podatkov glede na tip in vrednost


# Analiza in vizualizacija podatkov

Prvi korak v analizi je bila analiza napeljav od leta 2002 do leta 2010. Iz tabele napeljave sem naredila ločene tabele za posamezne vrste napeljav z uporabo ukaza filter za vodovod, centralno ogrevanje, električni tok, kopalnico, stranišče, kuhinjo in kanalizacijo. V njih so vrednosti, ki predstavljajo število stanovanj z določeno vrsto napeljave, npr. vodovodom. 

Z istim ukazom sem občine razvrstila glede na tri kazalnike: gostoto poselitve, registrirano stopnjo brezposelnosti in povprečno mesečno neto plačo. Uporabila sem podatke zadnjega razpoložljivega leta 2015. Pri vsakem kazalniku sem nato občine razdelila v nekaj skupin glede na podobnosti. Uporabila sem ukaz mutate. Nadaljna analiza bo na ta način lažja, saj so občine s podobnimi lastnostmi že grupirane. 

Gostota poselitve je izražena v prebivalcih na kvadratni kilometer. Osnova razdelitve občin v štiri skupine je bila gostota osrednje občine Ljubljana, ta znaša 1045 prebivalcev na kvadratni kilometer, kar je slovenski maksimum. To vrednost sem razdelila na kvartile in osnovala skupine občin z zelo redko (do 261 preb./km^2), redko (od 262 do 521 preb./km^2), gosto (od 522 do 780 preb./km^2) in zelo gosto (od 781 preb./km^2) poselitvijo.

Občine sem glede na vrednost kazalnika registrirane stopnje brezposelnosti razdelila le v dve skupini glede na slovensko povprečje. To znaša 12,3 % registriranih brezposelnih (zaokroženo na 12 %). Občine z deležem brezposelnosti nižjim od 12 % so označene kot kritične, občine z višjim deležem pa kot nekritične. 

Pri povprečnih mesečnih neto plačah sem osnovala tri skupine na osnovi slovenskega povprečja, ki ga predstavlja indeks 100. Občine s plačami, ki od povprečja odstopajo navzgor ali navzdol za 10 % sem uvrstila v skupino občin s srednje visokimi plačami (indeks od 90 do 110). Občine z indeksom nižjim od 90 spadajo v skupino občin z nizkimi plačami, tiste z indeksom nad 110 pa v skupino občin z visokimi plačami. 

Glede na vsebino obdelanih podatkov sem naredila tabele s tistimi spremenljivkami, za katere sem domnevala, da bi med njimi morda lahko obstajala povezava. Združila sem gostoto prebivalstva in kanalizacijo, povprečne plače in ogrevanje, gostoto prebivalstva ter vodovod. To sem naredila z ukazoma group_by ter summarise.

Iz podatkov o pomankljivostih leta 2015 sem izračunala okviren delež stanovanj s pomankljivostmi v posamezni občini. Pri tem sem privzela, da je tista pomankljivost, ki se v občini najpogosteje pojavlja dober približek za pomankljivosti na sploh. Na osnovi dobljenih rezultatov sem ocenila kritičnost situacije v posamezni občini. Občine sem nato razvrstila glede na to lastnost po kvartilih v štiri skupine: zelo nizka, nizka, visoka in zelo visoka pomanjkljivost. 

Na podlagi predstavljene preliminarne analize sem se lotila vizualizacij. Stanje pri posameznih kazalnikih sem prikazala v tortnih diagramih, kjer so občine ustrezno grupirane. Naredila sem grafični prikaz gostote prebivalstva, kritičnosti brezposelnosti ter povprečne mesečne neto plače  v Sloveniji, vse za leto 2015. Dodala sem jim naslove, legende in oznake deležev.

Preko vizualizacije gostote prebivalstva v Sloveniji leta 2015 (diagram spodaj) sem ugotovila, da je več kot 90% slovenskih občin zelo redko poseljenih, kar ni presenetljivo glede na geografsko lego države in velik delež podeželskega prostora. Najredkeje poseljena je občina Solčava. 0.5 % predstavljajo občine z zelo gosto poselitvijo, kamor spada tudi Ljubljana.

```{r analiza, echo=FALSE, message=FALSE, warning=FALSE, results='hide'}
source("analiza/analiza.r", encoding="UTF-8")
```

```{r vizualizacija, echo=FALSE, message=FALSE, warning=FALSE, results='hide'}
source("vizualizacija/vizualizacija.r", encoding="UTF-8")
```

```{r tortni_diagram1, echo=FALSE, fig.align='center'}
t1
```

Naslednji tortni diagram prikazuje problem brezposelnosti v Sloveniji leta 2015. Kritičnost situacije (mejo) sem določila glede na slovensko povprečje povprečne stopnje brezposelnosti v Sloveniji, ki v tem letu znašala 12,3 %. Slabih 60 % občin ne trpi zaradi previsoke brezposelnosti oziroma je njihova brezposelnost nižja od slovenskega povprečja. Na drugi strani pa ima dobrih 40 % občin brezposelnost višjo od slovenskega povprečja.  Najmanj brezposelnih ima občina Žiri, najbolj kritično pa je v Rogašovcih. 

```{r tortni_diagram2, echo=FALSE, fig.align='center'}
t2
```

Izhodišče za diagram povprečne mesečne neto plače na ravni občin je slovensko povprečje, ki predstavlja indeks 100. Občine se pozicionirajo glede na ta indeks, torej občine z nižjo povprečno plačo imajo indeks pod 100, tiste z nadpovprečno pa večji od 100. Občine sem grupirala v tri skupine na že zgoraj opisan način, tiste z nizkimi, srednjimi in visokimi povprečnimi plačami. Delež občin, v katerih so povprečne plače visoke, znaša le dober odstotek. Največji je delež občin, v katerih so povprečne plače nizke in sicer 54 %. Občin, v katerih so povprečne plače srednje visoke, pa je slabih 45 %. Najvišji indeks je bil izmerjen v Cerkljah na Gorenjskem, najnižji pa v Kostanjevici na Krki.

```{r tortni_diagram3, echo=FALSE, fig.align='center'}
t3
```

Na osnovi združitve podatkov iz napeljav in kazalnikov sem narisala nekaj črtnih diagramov in na ta način analizirala povezanosti parov posameznih spremenljivk: vodovodne napeljave in gostota poselitve, napeljave kanalizacije in gostota poselitve, ogrevalne napeljave in plače prebivalstva ter število kuhinj in število stanovanj. Grafom sem dodala naslove, legende, oznake in imena osi.

V prvem grafu  spodaj je prikazano število vodovodnih napeljav glede na gostoto poselitve v obdobju med 2002 in 2010. Opazila sem, da se pri redkejši poselitvi število vodovodnih napeljav povečuje počasneje. Zanemarljivo majhne so spremembe v občinah z zelo redko ter redko gostoto, situacija tam je bolj ali manj stabilna. Hitrejše povečevanje števila napeljav pa je opaziti pri občinah z gosto in zelo gosto poselitvijo.

```{r graf1, echo=FALSE, fig.align='center'}
g1
```

Graf, ki prikazuje število napeljav kanalizacije glede na gostoto poselitve v obdobju med 2002 in 2010 je vizualno zelo podoben prejšnjemu. Očitno enake zakonitosti kot za vodovod veljajo tudi za kanalizacijo in druge podobne napeljave. Redkejša ko je poseljenost, počasneje narašča število napeljav kanalizacije. V zelo redkih in redko poseljenih občinah teh sprememb skoraj ni opaziti.

```{r graf2, echo=FALSE, fig.align='center'}
g2
```

Tretji graf prikazuje število ogrevalnih napeljav in plače prebivalstva v obdobju med 2002 in 2010. V skupini občin z nizkimi in srednje visokimi plačami ostaja število ogrevalnih napeljav v času precej nespremenjeno, saj si ljudje to težje privoščijo. V občinah z visokimi povprečnimi plačami se v času število ogrevalnih napeljav rahlo povečuje in od leta 2002, ko je bilo napeljav skoraj 40 000 število naraste na slabih 42 000 v letu 2010, torej za 5 %. Ta rezultat je pričakovan, kajti ogrevalne napeljave so velika investicija, ki si jo lahko privoščijo le gospodinjstva z višjimi dohodki.

```{r graf3, echo=FALSE, fig.align='center'}
g3
```

Grafično sem prikazala tudi deleže občin z zelo nizko, nizko, visoko in zelo visoko pomanjkljivo opremljenostjo stanovanj v letu 2015. Uporabila sem tortni diagram, ki sem mu dodala še naslov, legendo in vrednosti posameznih deležev. Opazila sem, da ima skoraj 40 % občin zelo visoko pomanjkljivo opremljena stanovanja. Kot pomanjkljiva sem obravnavala stanovanja brez vode, centralnega ogrevanja, elektrike ali javne kanalizacije. Razlog za tako visoke deleže je pretežna ruralnost slovenskega prostora.

```{r tortni_diagram, echo=FALSE, fig.align='center'}
tr
```

Kazalnike sem grafično prikazala tudi v obliki zemljevidov. Predstavljeni podatki so za leto 2015. Narisala sem zemljevid gostote poseljenosti spodaj, iz česar se jasno vidi kontrast med Ljubljano in ostalimi občinami. Ljubljana ima namreč poselitev od 1000 do 1200 prebivalcev na kvadratni kilometer. Nekoliko nižje, vendar glede na slovensko povprečje relativno visoke gostote, imajo tudi njene sosednje severozahodne občine in večje mestne občine na obali ter na Štajerskem.

```{r zemljevid1, echo=FALSE, fig.align='center', warning=FALSE}
z1
```

Drugi zemljevid prikazuje povprečne mesečne neto plače v primerjavi s slovenskim povprečjem (indeks 100). Izstopajo občine z indeksom pod 80 in sicer Bohinj, Bloke, Osilnica, Kostanjevica na Krki, Rečica ob Savinji, Tabor, Oplotnica, Makole, Hajdina, Moravske toplice in Gornji Petrovci. Najvišji indeks pa je v Cerkljah na Gorenjskem, to je nad 140. Kar nekaj je tudi občin z indeksom med 120 in 140, ki so neenakomerno razpršene po celi državi. 

```{r zemljevid2, echo=FALSE, fig.align='center', warning=FALSE}
z2
```

Z zemljevidom sem prikazala tudi stopnjo registrirane brezposelnosti (v %) po občinah. Najvišja stopnja brezposelnosti je na severovzhodnem in jugovzhodnem delu države, v pretežno ruralnih občinah. Izstopajo Kočevje, Črnomelj, Trbovlje in manjše občine v Prekmurju. Najmanj brezposelnih pa je v diagonalnem pasu od severozahoda proti jugovzhodu, z izjemo občine Ljubljana. 
```{r zemljevid3, echo=FALSE, fig.align='center', warning=FALSE}
z3
```

Zadnji zemljevid prikazuje število stanovanj na 1000 prebivalcev. Za večino občin se ta številka giblje med 300 in 400 stanovanji. Izstopa pa rob države na severni meji z Italijo. Razlog za to je najverjetneje dejstvo, da je na tem območju zelo razvit turizem. Veliko je apartmajev in pohodniških koč. Poleg tega pa ima veliko ljudi, ki živijo v prestolnici tam vikende. 

```{r zemljevid4, echo=FALSE, fig.align='center', warning=FALSE}
z4
```

# Napredna analiza podatkov

V napredni analizi podatkov sem se osredotočila na predikcije pomankljivosti centralnega ogrevanjanja glede na dva kazalnika (plače in brezposelnost). Izhajala sem iz podatkov za leto 2015. Za omenjeno pomankljivost sem se odločila zato, ker se ostale pomankljivosti, npr. električni tok in voda, nanašajo na odločitve občin (ne na odločitve posameznikov). Predikcije sem izvedla z metodo bivariatne linearne regresije. 

Najprej sem se lotila vprašanja vpliva plač prebivalstva na delež stanovanj brez centralnega ogrevanja. Ugotovila sem, da obstaja linearna povezanost, ki je prikazana v grafu spodaj. Večina občin je zgoščena  na intervalu indeksa plač od 80 do 100. V nadaljni analizi bi se dalo izločiti tudi nekaj osamelcev (točke oziroma občine z več kot 60 % stanovanj brez centralnega ogrevanja ali pa tiste z indeksom plač nad 140) in na ta način dobiti še bolj prilegajočo se premico. Ocena regresijskega koeficienta b je -0,257. To pomeni, da ocenjujemo, da če se indeks plač poveča za 1 enoto, to povzroči znižanje deleža stanovanj brez centralnega ogrevanja za 0,257 %. Koeficient je statistično značilen pri stopnji značilnosti 0,001. Interpretacija konstante regresijskega modela ni smiselna, kajti nima pomena. Vrednost konstante je 48,9, kar bi teoretično pomenilo, da če bi bilo prebivalstvo brez plač, bi znašal delež stanovanj brez centralnega ogrevanja slabih 50 %.

```{r linearnimodel1, echo=FALSE, fig.align='center', warning=FALSE}
m1
```

Ugotavljala sem še vpliv stopnje brezposelnosti na delež stanovanj brez centralnega ogrevanja v posamezni občini. Občine v grafu spodaj so zelo razpršene. Večina slovenskih občin ima brezposelnost med 7 % in 15 %, kar je blizu naravne stopnje brezposelnosti. Ocena regresijskega koeficienta b je 0,332. To pomeni, da ocenjujemo, da če se stopnja registrirane brezposelnosti poveča za 1 odstotek, to povzroči povečanje deleža stanovanj brez centralnega ogrevanja za  0,332 %. Koeficient je statistično značilen pri stopnji značilnosti 0,1. Interpretacija konstante regresijskega modela ni smiselna, kajti nima pomena. Vrednost konstante je 21,9, kar bi teoretično pomenilo, da če bi bilo prebivalstvo polno zaposleno, bi znašal delež stanovanj brez centralnega ogrevanja še vedno okoli 20 %.

```{r linearnimodel2, echo=FALSE, fig.align='center', warning=FALSE}
m2
```
 

```{r shiny, echo=FALSE}
#shinyAppDir("shiny", options=list(width="100%", height=600))
```
